【裁判字號】    92,台上,6800
【裁判日期】    921204
【裁判案由】    違反毒品危害防制條例
【裁判全文】
最高法院刑事判決                              九十二年度台上字第六八○○號
    上  訴  人  甲○○
右上訴人因違反毒品危害防制條例案件，不服台灣高等法院中華民國九十年四月三十
日第二審判決（九十年度上訴字第三九三號，起訴案號：台灣台北地方法院檢察署八
十八年度偵緝字第一一六八號），提起上訴，本院判決如左：
    主  文
原判決撤銷，發回台灣高等法院。
    理  由
本件原判決認定上訴人甲○○（綽號「小玉」）意圖營利，於民國八十四年十一月三
日晚間八時許，在台北市○○街七十七巷一弄三十八號三樓住處內，由簡啟文以其所
有之ＳＯＮＹ（ＷＭ｜ＥＸ八八型）隨身聽一台作為代價，向上訴人購得安非他命一
小瓶（淨重○‧五公克）。惟簡啟文嗣認該台隨身聽不只值安非他命一小瓶，乃於翌
（四）日下午一時許前往上訴人住處，再向上訴人取得安非他命六小包（合計淨重一
．五三公克）。簡啟文於同日下午三時許離去之際，為警在上址樓梯間查獲，並扣得
上述安非他命一小瓶及六小包；復依簡啟文之供述至上訴人住處扣得上開隨身聽一台
等情。因而維持第一審論處上訴人非法販賣化學合成麻醉藥品罪刑之判決，而駁回上
訴人在第二審之上訴，固非無見。
惟查：(一)、按第二審法院認為上訴有理由，或上訴雖無理由，而原判決不當或違法者
，應將原審判決經上訴之部分撤銷，就該案件自為判決，刑事訴訟法第三百六十九條
第一項前段定有明文。本件第一審判決事實認定：上訴人係於「八十四年十一月四日
下午某時許」，在上址由簡啟文以其所有之隨身聽一台，向上訴人購買安非他命一小
瓶及六小包。嗣於「同日下午三時許」在上址樓梯間為警查獲等情（見第一審判決第
一、二面）。原判決事實則認定：上訴人於「八十四年十一月三日晚間八時許」，在
上址由簡啟文以其所有之隨身聽一台作為代價，向上訴人購得安非他命一小瓶。惟簡
某嗣認該台隨身聽不只值安非他命一小瓶，乃於「翌（四）日下午一時許」再至上址
向上訴人取得安非他命六小包，於「同日下午三時許」，簡某購得上開安非他命離去
之際，在上址樓梯間為警查獲等情（見原判決第二面）。是原判決認定上訴人犯罪之
時間（八十四年十一月三日晚間八時許至翌（四）日下午一時許）、犯罪之方式（先
交付安非他命一小瓶，翌日再交付安非他命六小包），均與第一審判決所認定者不同
，且上開事實均屬上訴人犯罪之重要構成內容。原判決既作與第一審判決不同之認定
，並於理由內說明第一審判決對於上開事實之認定有錯誤（見原判決第十八面倒數第
七、八行），依上說明，自應將第一審判決撤銷，另行改判，方為適法。乃原判決竟
仍以第一審判決認事用法均無違誤，而予以維持，自與上開規定有違，難謂適法。(二)
、原判決採用證人即警員蔡政道在第一審之證詞，作為本案論罪之證據之一（見原判
決第六面第五行至倒數第三行）。惟卷查蔡政道在第一審證稱：「我們問他（指簡啟
文）來源，他說跟樓上的人買，他說跟二個人買，沒有說是誰……因為簡（指簡啟文
）告訴我們販賣者是一男一女，所以我們才詢問他」等語（見第一審卷第一五一頁正
面及反面）。原判決認定簡某僅向上訴人一人購買安非他命，似與蔡政道所陳簡某告
稱係向二人（即一男一女）購買安非他命一節，未盡相符。又上訴人於警詢時供稱：
「（警方臨檢時房中有何人？）有我和江宗洲兩人，因警方在二Ｆ查簡啟文時，江宗
洲已聽到聲音，江宗洲從房門跳窗逃走，只留我一人」等語（見八十四年度偵字第二
四四八七號偵查影印卷第十一頁）。究竟簡某曾否向警方供稱伊係向上訴人及另一名
男子購買安非他命？江宗洲與本案有無關聯？若否，何以其見警方前來，即心虛從房
門跳窗逃走？其原因何在？以上疑點與判斷本件有無其他共犯有關，原審未併予根究
調查明白，遽行判決，亦嫌調查未盡。(三)、按違禁物不問屬於犯人與否，沒收之，刑
法第三十八條第一項第一款、第二項定有明文。本件第一審判決以扣案之安非他命一
小瓶及六小包，因已完成販賣行為而交付予簡啟文持有中，非屬上訴人所有，而認應
由簡啟文所涉相關案件另行依法聲請沒收云云（見第一審判決第五面倒數第三行至最
後一行），而未於本案宣告沒收。惟查扣案之安非他命一小瓶及六小包，既均屬違禁
物，不問是否屬於上訴人所有，亦不論其最後持有者為何人，均應依上述規定宣告沒
收之。縱扣案之安非他命已因販賣而交付予簡啟文，但簡某之持有，仍屬違禁持有，
不因其係向上訴人購買而成為合法持有之物。第一審判決以上述理由而未依規定將扣
案之安非他命宣告沒收，顯有違誤。原判決未予更正，率予維持，同屬違法。(四)、按
採為判決基礎之證據資料，必須經過調查程序，以顯出於審判庭者，始與直接審理主
義相符，否則其所踐行之訴訟程序，即有違背法令。原判決採用扣案之安非他命一小
瓶、安非他命六小包，及ＳＯＮＹ（ＷＭ｜ＥＸ八八型）隨身聽一台，作為本案論罪
之重要證據；並於理由內說明上述隨身聽一台為上訴人犯罪所得之財物，應予宣告沒
收。但並未於審判期日將上述證物一一提示予上訴人，令其辨認。僅於審判筆錄內泛
略記載「對於扣案之贓證物有何意見？（提示並告以要旨）」（見原審卷第一四五頁
）。究竟其所提示並告以要旨者為何物？有無將上開安非他命一小瓶、六小包及隨身
聽一台提示予上訴人？該審判筆錄並未具體記載明確，本院無從為原審踐行訴訟程序
適法與否之判斷，併有可議。上訴意旨雖未指摘及此，然以上均為本院得依職權調查
之事項，應認原判決有撤銷發回之原因。又原判決不另為無罪諭知部分，因與撤銷部
分有審判不可分關係，應併予發回。
據上論結，應依刑事訴訟法第三百九十七條、第四百零一條，判決如主文。
中      華      民      國    九十二    年     十二     月      四      日
                              最高法院刑事第六庭
                                  審判長法官  吳  雄  銘
                                        法官  池  啟  明
                                        法官  石  木  欽
                                        法官  郭  毓  洲
                                        法官  吳  三  龍
      右正本證明與原本無異
                                              書  記  官
中      華      民      國    九十二    年     十二     月      九      日
                                                                        Ｖ


司法院資訊處製作；財團法人民間司法改革基金會備份。
